【裁判字號】    95,上訴,1733
【裁判日期】    951220
【裁判案由】    偽造文書等
【裁判全文】
臺灣高等法院高雄分院刑事判決        95年度上訴字第1733號
上  訴  人
即  被  告  乙○○
選任辯護人  呂富田律師
            黃宏綱律師
上  訴  人
即  被  告  己○○
上  訴  人
即  被  告  甲○○
上列二人共同
選任辯護人  鄭國安律師
            蘇佰陞律師
            吳麗珠律師
上列上訴人因偽造文書等案件，不服臺灣高雄地方法院93年度訴
字第1655號中華民國95年7 月31日第一審判決（起訴案號：臺灣
高雄地方法院檢察署92年度偵字第16638 號），提起上訴，本院
判決如下：
     主  文
上訴駁回。
     事  實
一、己○○因違反肅清煙毒條例及槍砲彈藥刀械管制條例等案件
    ，經法院分別判處有期徒刑2 年1 月、1 年2 月（此二案經
    定執行刑3 年）、3 年1 月，經接續執行後，於89年3 月22
    日假釋出獄（不構成累犯，於91年12月11日假釋期滿執行完
    畢）。
二、乙○○原係建達國際股份有限公司（下稱建達公司）高雄辦
    事處專案經理，於91年8 月間離職後，以其妻弟陳世鴻所經
    營之金成鴻企業有限公司（下稱金成鴻公司）名義從事電腦
    週邊設備買賣，並於91年8 月26日與建達公司訂立經銷合約
    ，提出新台幣（下同）100 萬元定存單設定權利質權及500
    萬元本票供擔保後，自同年8 月29日起向建達公司陸續購入
    價值數萬元至數十萬元不等之貨物。嗣乙○○於同年9 月間
    經由友人介紹而結識偽造信用狀之掮客己○○、甲○○，知
    悉己○○能由戊○○（原審法院另行審結）處取得偽造之信
    用狀，乙○○竟起意詐取建達公司之貨物，而與己○○、甲○○及戊○○共同基於意圖為自己不法所有及行使偽造信用
    狀之犯意聯絡，由乙○○提供1,250 萬元之定期存單及以金
    成鴻公司、陳世鴻、配偶陳雀珍、父親李茂村名義共同開立
    面額2,500 萬元之本票予建達公司擔保，並向建達公司佯稱
    能提供信用狀作為貨款支付之擔保，而要求提高經銷數額及
    交易量，惟乙○○私下則以金成鴻公司名義與己○○先後於
    91年10月9 日、同年月21日及同年月22日訂立協議書，己○○另於同年月22日與戊○○訂立協議書，約定金成鴻公司委
    請己○○、戊○○代為介紹國外財務公司開出保證信用狀（
    STAN D-BY L/C） 指定受益人為建達公司，信用狀額度為20
    0 萬美元，開狀銀行為美國花旗銀行，及約定金成鴻公司應
    支付50萬美金（折合新台幣1,750 萬元）予己○○、戊○○
    做為開狀所需之保證費用，並註明該信用狀僅供取信建達公
    司之用，實際上無法兌現。另乙○○復與甲○○約定，除上
    開信用狀保證費用外，乙○○於開狀後，另行支付甲○○1,
    050 萬元，做為介紹此信用狀之佣金。戊○○於簽立協議書
    後，即與馬來西亞籍之李福明（英文姓名：Lee Fook Ming
    ，未據起訴）聯繫，由其負責提供偽造之國外銀行信用狀。
    俟華僑商業銀行股份有限公司（下稱華僑銀行）於同年10月
    28日接獲一紙由署名美國加州洛杉磯國際花旗銀行（CITIBA
    NK IN-TERNATIONAL LOS ANGELES ，CA，下稱美國花旗銀行
    ）所簽發額度為200 萬美元、編號NO.C02 LAX08001 之英文
    偽造遠期擔保信用狀通知，並由該銀行新店分行不知情之行
    員李茂政於同年11月4 日將該偽造信用狀轉交予建達公司而
    行使之，足以生損害於建達公司及美國花旗銀行。乙○○知
    悉華僑銀行新店分行將該偽造信用狀轉交予建達公司時，即
    依約以金成鴻公司名義開立總額1,750 萬元（折合美金50萬
    元）之支票7 紙（付款行為華僑銀行三民分行，面額各250
    萬元）予己○○與戊○○作為開狀保證費，及以乙○○本人
    名義開立總額1,030 萬元之支票10紙（付款行為華僑銀行三
    民分行），連同現金20萬元交予甲○○作為佣金。建達公司
    因不知該信用狀係偽造，誤以為建達公司對金成鴻公司之貨
    款已有真實存在之信用狀擔保支付，因而同意提高金成鴻公
    司之經銷量，計自91年11月4 日起迄同年月20日止，合計交
    付價值43,666,455元之貨物予金成鴻公司（連同之前未付貨
    款，共計73,403,964元），乙○○收取建達公司貨物後，甲○○、己○○並朋分部分貨物變賣花用。而乙○○實際支付
    貨款至同年11月6 日止，合計僅支付5,556,061 元予建達公
    司。嗣建達公司於同年11月20日向美國花旗銀行負責信用狀
    開狀事宜之佛羅里達州分行查詢結果，及美國花旗銀行紐約
    總行於同年11月21日以電報函覆華僑銀行新店分行，確認美
    國花旗銀行未曾開立該信用狀，建達公司始知受騙。嗣後建
    達公司依法實行乙○○設質之1,250 萬元定存單質權，迄今
    尚積欠貨款55,347,903元。
三、案經法務部調查局高雄市調查處移送臺灣高雄地方法院檢察
    署檢察官偵查起訴。
     理  由
壹、程序方面：
    被告以外之人，於審判外之言詞或書面陳述，除法律有規定
    者外，不得作為證據。刑事訴訟法第159 條第1 項定有明文
    。被告以外之人（包括證人、鑑定人、告訴人、被害人及共
    同被告等）於審判外之言詞或書面陳述，即所謂傳聞證據。
    由於傳聞證據有悖法院直接審理及言詞審理之精神，妨礙當
    事人之反對詰問權，影響程序正義之實現，除法律有規定者
    （例如同法第159 條第2 項、同法第159 條之1 至之5 、同
    法第206 條等）外，原則上不具證據能力。至傳聞證據之內
    容，包括證人未親自到庭，僅以書面代到庭陳述（最高法院
    70年度台上字第3864號判例意旨參考）等情形在內。查本件
    證人李福明並未到庭陳述，僅以聲明書表明受被告戊○○委
    託安排由美國花旗銀行洛杉磯分行開出保證信用狀等語，並
    提出租用信用狀協議書一份（見原審卷2 第155-158 頁），
    惟此文書屬於被告以外之人，於審判外之書面陳述，且查無
    上開例外得以之作為證據之各種情形，其所為之書面陳述無
    證據能力。
貳、實體方面：
一、訊據上訴人即被告乙○○等3 人，均矢口否認有上開行使偽
    造信用狀及詐欺之事實，被告乙○○辯稱：我不知己○○等
    人所提供係偽造之信用狀，我向建達公司雖進貨達7 千多萬
    元，惟我有提供定存單及信用狀做擔保，故無詐欺犯意，且
    事後甲○○、己○○大量向我進貨64餘萬元拒不付款，我也
    是被害人，豈會與他們共犯詐欺罪云云。被告甲○○辯稱：
    我只是單純為乙○○承租信用狀擔任介紹人，我亦不知己○○、戊○○所提供之信用狀係偽造，且亦未向乙○○訂貨或
    賣貨，故無詐欺犯意云云。被告己○○辯稱：我是受乙○○
    、甲○○所託而向戊○○租借信用狀，我不知戊○○所提供
    之信用狀是假的，我亦未向乙○○訂貨或賣貨，故無詐欺犯
    意云云。經查：
  (一)建達公司自91年11月4 日收受華僑銀行所轉交偽造之美國加
    州洛杉磯花旗銀行出具之信用狀後，迄同年11月20日發現該
    信用狀係偽造時止，已出貨予金成鴻公司共計43,666,455元
    ，而金成鴻公司至91年11月6 日止，僅支付貨款5,556,061
    元予建達公司，被告乙○○收受建達公司貨物後，並部分出
    貨予己○○、甲○○等情，業據證人即建達公司經理丁○○
    於原審（原審卷2 第23、248 頁以下）、證人即建達公司高
    雄分公司主管許大茂於偵查中（見偵查卷第271 頁以下）、
    證人乙○○於偵查中及原審證述明確，並有建達公司之出貨
    明細及發票（原審卷2 第298-341 頁）、台灣台北地方法院
    92年度重訴字第967 號民事判決（見原審卷2 第74-79 頁，
    該判決詳述建達公司於上開期間出貨之損害額度，另台灣高
    等法院93年度重上字第226 號民事判決書之記載亦同）、偽
    造之美國花旗銀行加州洛杉磯分行遠期擔保信用狀（偵查卷
    第49-50 頁，中譯本見偵查卷第308 頁）在卷可稽。而該紙
    美國花旗銀行之信用狀係偽造一情，亦有美國花旗銀行紐約
    總行之確認函文（見偵查卷第47、116 頁）及92年1 月20日
    美商花旗銀行函文（見偵查卷第120 頁）在卷可查，依上開
    證據資料，被告戊○○確有提供行使美國加州洛杉磯花旗銀
    行之偽造信用狀予華僑銀行新店分行，且被告乙○○據此並
    向建達公司大量進貨43,666 ,455 元，並與甲○○、己○○
    朋分貨物變賣花用等事實，應堪認定。
  (二)按「本法稱信用狀，謂銀行受客戶之委任，通知並授權指定
    受益人，在其履行約定條件後，得依照一定款式，開發一定
    金額以內之匯票或其他憑證，由該行或其指定之代理銀行負
    責承兌或付款之文書」，銀行法第16條定有明文。據此可知
    ，信用狀係銀行於指定受益人履行一定條件下，保證支付的
    文件。然本件被告4 人（含同案被告戊○○）分別簽訂之4
    份協議書中，均於第12條約定：「甲方（指金成鴻公司）明
    確理解該信用狀為租借取得，僅為到期保證付款之工具，開
    狀公司及開狀銀行並無義務保兌或支付該信用狀應付之款項
    ，甲方（金成鴻公司）或受益人（建達公司）若就引用該信
    用狀為擔保物，因而產生之債務，受益人應自行向借貸機構
    清償憑此單所積欠之債務，免除此信用狀的保證及兌付的責
    任，否則衍生之後果及任何法律責任，由甲方負擔，概與乙
    方（己○○、戊○○）無涉。」，此有協議書4 份在卷可稽
    （分別見於偵查卷第9 頁、第106 頁、第122 頁，原審卷1
    第244 頁）。依此約定，被告4 人均已明知該信用狀僅供取
    信建達公司之用，實際上無法兌現。而證人即建達公司經理
    丁○○於偵查中證稱：「我們（建達公司）並不知道被告乙○○所提出的信用狀是租來的。當時我們公司收到信用狀有
    向乙○○質疑內容，因為條款說要2 年（按筆錄誤載為3年
    ）後才能押匯，乙○○請一位張先生打電話來說這只是遠期
    的信用狀」等語（見偵卷第261 頁）、證人即建達公司高雄
    分公司主管許大茂於偵查中證稱：「當時乙○○沒有告訴我
    們信用狀是租來的。（問：信用狀是否租來對你們出貨有無
    影響？）只要這張信用狀在李先生不付款時，我們可以直接
    拿去向開狀銀行押匯，開狀銀行願意付款給我們，我們都可
    以接受，我們看到這張信用狀內容是2 年內乙○○不付款的
    話，我們都可以到銀行押匯」等情（見偵查卷第271 頁以下
    ），均可知建達公司並不知被告等4 人上開協議書有關：「
    開狀公司及開狀銀行並無義務保兌或支付該信用狀應付之款
    項」之約定。專家證人丙○○於本院交互詰問時證稱：「（
    問：（提示91年10月22日協議書？）第12條，開狀公司及銀
    行無義務保兌或支付本信用狀應付之款項等語，與實務上流
    通的信用狀之要件是否相符？）沒有這樣約定，不符。（問
    ：第13條，在信用狀開出之後，開狀公司及銀行，必須負擔
    百分之百全額兌現的風險與事實，此條文與前開12條是否矛
    盾？）看起來兩條是矛盾的。（問：實務上你們在處理的時
    候，受通知的銀行，你們是如何確認開狀銀行所開信用狀的
    真假？）信用狀開狀的方式有兩種，一種用電報的方式，
    SHIFT ，這個它有一個特定的開信用狀的方式，我們稱它為
    MT700 ，這種方式是固定開發信用狀之用的。它本身是電腦
    自動作押。我們收到這個的時候，我們會去看它是否有透過
    作密押方式進來，如果沒有顯示密押不符的狀況，那這張信
    用狀是真的。第2 種是用郵寄的方式，信用狀的開狀銀行會
    在上面簽字，通知銀行會核對上面的簽樣是否相符。兩家銀
    行必須事先交換簽樣及密押，核對相符才會通知領取。（問
    ：通知銀行作以上的程序要幾天？）當天就會通知。如果郵
    寄的話，承辦員馬上核對相符的話，當天會通知受益人。（
    問：提示偵查卷第49頁STAN D-BY L/C 的原稿），這有無符
    合你們的電報郵寄標準作業？）這張信用狀與我剛才所說的
    第1 種方式不一樣，這1 份是電傳電報（TELEX） 所發送的
    ，與目前世界銀行所通行的（SWIFT） 方式不同。有些銀行
    沒有加入SWIFT 的會員，會用這種方式來傳遞信用狀，用這
    種方式應該會加1 個密押來確認真偽，這個要透過人工的方
    法來解押。如果押碼對，才會通知受益人。（問：用這種電
    傳方式確認押碼要多久？）如果押碼對的話，也是當天就可
    以確認。（問：花旗銀行他們會用電傳傳送押碼？）據我瞭
    解花旗銀行、華僑銀行都有加入SWIFT 。（問：從協議書內
    容所載，以妳實務上經驗，受益人有保障否？）沒有保障。
    （問：實務上有遠期信用狀？）有。（問：（提示協議書第
    12 條） ，如果依此條款記載，信用狀是否是遠期信用狀？
    ）不論是即期或是遠期信用狀，開狀銀行都必須承擔付款責
    任。（問：遠期信用狀開狀銀行之責任如何？）遠期信用狀
    在上面規定遠期的期間到期的話就要負支付的責任。通常會
    由開狀銀行，收到單據後會確認，到期要付款。如果未到期
    就沒有付款的義務。（問：第12條上的約定，是否與遠期的
    信用狀的責任一樣？）他的約定內容與遠期信用狀的約定內
    容，以我來看是不相同的。本協議書第12條所指信用狀到期
    日，是指受益人可以使用本信用狀的期限，而遠期信用狀是
    指受益人依信用狀的規定提示單據後經開狀銀行確認本筆單
    據應付款的到期日。所以這兩個是不同的。這個是我個人的
    看法。（問：依照該條款反面解釋，是否可以解讀為遠期信
    用狀？）就我看，不能用這樣解讀。（問：依照條文解釋，
    是否要負保兌的義務？）就我本身對信用狀的解釋，一般信
    用狀到期日以前，受益人都可以使用這張信用狀，只要單據
    符合信用狀的規定，開狀銀行都要承擔付款的責任。（問：
    你所說那兩種方式，是各家銀行通通適用？）對的。（問：
    擔保信用狀與一般信用狀其效果為何？）擔保信用狀與一般
    信用狀開狀銀行都必須要承擔付款的責任。就責任來講，其
    效果都一樣的。（問：（提示偵查卷第49頁信用狀內容）這
    份STAN D-BY L/C 原本裡頭當事人跟己○○中間沒有關聯性
    ？信用狀有無提到己○○是受益人？）信用狀上沒有看到己○○的名字。協議書上甲方、乙方都沒有提到建達公司。（
    問：實務上你曾經有無受理過租借的信用狀？）沒有。（問
    ：租借的信用狀的效力，以你多年的經驗可以想像那樣的效
    益否？）租來的也要本身是受益人，實務上沒有租借信用狀
    。（問：（提示信用狀原本）有記載是否租來的？）就信用
    狀記載，應該是花旗銀行自己開出去的，並沒有記載租借」
    等語（見本院卷第166 頁至第170 頁），由上開各協議書第
    12條內容觀之，開狀銀行及開狀公司並無義務保兌或支付該
    信用狀應付之款項，足見受益人並沒有任何保障，且實際上
    亦無法兌現，又系爭信用狀亦非遠期信用狀，足見被告間內
    部約定顯係違反銀行法第16條規定，且此約定亦為建達公司
    所不知情。被告己○○、甲○○、戊○○身為介紹信用狀之
    掮客，被告乙○○自陳為此信用狀多次請教友人趙峻杉有關
    信用狀擔保之相關問題，渠等豈有不知此協議書約定已違反
    銀行法有關信用狀具有擔保效力之情事？是據此協議書約定
    ，足徵渠等辯稱不知信用狀係偽造，顯無足採。
  (三)被告乙○○知悉華僑銀行新店分行將該信用狀轉交予建達公
    司時，即依約以金成鴻公司名義開立總額1,750 萬元（折合
    美金50萬元）之支票7 紙（付款行為華僑銀行三民分行，面
    額各250 萬元）予甲○○與己○○、戊○○作為開狀保證費
    ，其中4 張支票係由被告甲○○借用友人汪世傑於中國信託
    商業銀行（下稱中國信託銀行）三多分行帳戶提示兌現、2
    張支票係由被告戊○○於中華商業銀行（下稱中華銀行）新
    生分行帳戶提示兌現，1 張係由被告己○○提示兌現等情，
    為被告4 人所不爭執（被告己○○證述部分，見原審卷1 第
    232 頁筆錄），並有支票影本6 紙（見偵查卷第19-29 頁）
    、中國信託銀行93年9 月17日函文（含附件之存款出入明細
    表，見原審卷1 第102-106 頁）、中華銀行新生分行93年7
    月28日函文（含存款明細分戶帳，見原審卷1 第89-90 頁）
    在卷可稽，應堪信為真實。而被告乙○○以其本人名義開立
    總額1,030 萬元之支票10紙（付款行為華僑銀行三民分行）
    ，連同現金20萬元交予被告甲○○作為佣金，其中4 張面額
    分別為150 萬元、45萬元、90萬元、150 萬元之支票，係由
    被告甲○○借用友人汪世傑於中國信託銀行三多分行帳戶提
    示，惟其中1 張150 萬元支票未兌現，其他3 張兌現、1 張
    面額45萬元支票係由被告己○○存入其祖母陳秀綿帳戶內提
    示兌現等情，業據證人即共犯乙○○證述明確（原審卷1 第
    188 頁以下筆錄），核與證人趙峻杉於偵查中及原審證述：
    「乙○○於建達公司告知已接獲信用狀後，有開立個人支票
    10張（發票日期為91年11月18日至同年12月26日），面額共
    計1,030 萬元及現金20萬元，合計1,050 萬元作為協助開立
    信用狀之佣金，支票後面均由我背書」（見偵查卷第102 頁
    筆錄、原審卷1 第204 頁筆錄）、證人即共犯己○○證述：
    「（問：乙○○簽的佣金45萬元的支票，為何在陳秀綿的戶
    頭兌現？）陳秀綿是我祖母，甲○○將佣金45萬元支票給我
    ，我賺到錢拿回家的」等情相符（見原審卷1 第232 頁），
    並有支票影本4 張（見偵查卷第12-17 頁）、中國信託銀行
    93年9 月17日函文（含附件之存款出入明細表，見原審卷1
    第102-106 頁）在卷可稽。本院復審酌上開卷內支票4 張，
    支票背面均有證人趙峻杉之背書，且證人乙○○對所簽發交
    予被告甲○○10張支票，其均能明確指出支票之票號、到期
    日及金額（見偵查卷第311-312 頁）等情節，認被告乙○○
    確有交付面額共計1,030 萬元之支票10張及現金20萬元，合
    計1,050 萬元作為協助開立信用狀之佣金予被告甲○○，應
    堪認定。被告甲○○辯稱僅收受被告乙○○交付支票5 張共
    350 萬元，且其中300 萬元為借款等情，與上開證據不符，
    尚難採信。
  (四)按「若客戶向本行申請開發擔保函證（包括擔保信用狀、銀
    行保證函），本行根據客戶之財務信用狀況、過去往來紀錄
    ，並依客戶申請之功能需求經總行核准後，根據客戶開發信
    用狀申請書開發擔保函證至國外之通知銀行。本行開發擔保
    函證僅收取手續費，國內公民營機構向本行申請開發STAND-
    BY L/C之收費承作標準為：每3 個月為一期，按保證金額每
    期計收千分之2.5 （含展期）（或每年計收百分之1） 」，
    此有華僑銀行95年5 月8 日 (95) 僑銀總國外字第1914號函
    文在卷可稽（見原審卷2 第216 頁）。查本案被告戊○○主
    張其介紹本案信用狀收取佣金係美金50萬元（即200 萬美元
    之25％）（見原審卷2 第151 頁答辯狀），而被告乙○○則
    陳稱：本件信用狀約定之擔保金為擔保金額之25％（即50萬
    美金），另外其又支付1,050 萬元之佣金予被告甲○○（原
    審卷1 第189 頁筆錄），由被告4 人陳稱支付本案信用狀2
    年之擔保金加上佣金，高達2,800 萬元（1750+1050 ＝2800
     ） ，以每年1,400 萬元之費用計算，其每年支付之費用占
    信用狀所擔保金額7,000 萬元約20％，被告乙○○所支付之
    費用，顯已超過應支付銀行業者之費用達20倍。然電腦市場
    之商品競爭激烈，個別商品之銷售獲利鮮有達2 成者（本件
    建達公司所出售之商品大部分為硬碟、RAM 、CPU 等產品，
    見原審卷2 第248 頁筆錄），加上被告乙○○營業之管銷費
    用，更見被告乙○○所辯支付2,800 萬元租用信用狀係合理
    價格，顯有違常理，是其所辯無詐欺意圖，要屬卸飾之詞，
    不足採信。
  (五)被告乙○○自信用狀交付建達公司之日即91年11月4 日起，
    迄同年月20日止，合計自建達公司進貨達43,666,455元，然
    至同年11月6 日，其僅支付建達公司貨款5,556,061 元，且
    所支付貨款部分含先前所積欠之貨款，前已述明。其於短短
    17天當中進貨達4,300 餘萬元，且其不僅提不出貨物銷售流
    向，亦無法提供銷售帳冊以供法院查核，其所為顯違一般殷
    實商人之經營型態，其辯稱於開立信用狀後係正常進貨，熟
    能置信？是被告乙○○顯然係與被告甲○○等3 人共謀以行
    使偽造信用狀向建達公司詐取財物，應堪認定。
  (六)被告甲○○、己○○雖辯稱未向乙○○訂貨或賣貨云云，惟
    查，證人即共犯乙○○於原審證稱：「91年9 月他們2 人有
    拿大陸來的電腦產品給我們看。他們說他們貨賣很快，後來
    我沒有幫他們賣。開狀前甲○○、己○○有小額向我買我自
    建達公司買的產品。開狀後大額向我買。己○○、甲○○說
    要以公司的信用狀付款，但買貨後除了訂金外都沒有付貨款
    給我」、「我與甲○○、己○○交易次數約有幾十次，甲○○、己○○會先告知要什麼貨，我會向建達公司訂，他們會
    請貨運到IS電腦館，我們在4 樓我的倉庫出貨，有時我不在
    ，我會請趙峻杉幫忙出貨。出貨時，甲○○、己○○都會簽
    出貨單。我不知貨他們載到何處」、「我出貨予甲○○、己○○2 人之金額達數千萬元」等情明確（見原審卷1 第188-
    198 頁筆錄），核與證人趙峻杉於原審證稱：「CADY介紹甲○○、己○○給我認識時，說他們2 人也是做3C產品貿易業
    務。甲○○、己○○沒有告訴我他們是做中古車買賣的。我
    確定甲○○、己○○有向乙○○買電腦週邊設備，但多少量
    及金額我不清楚」；「若乙○○不在，而被告2 人要出貨，
    乙○○會打電話跟我講，我就會跟他們門市講，請他們來開
    倉庫出貨，因乙○○倉庫在我3 樓辦公室旁邊」等情相符（
    見原審卷1 第202-203 頁筆錄），本院復審酌上開2 位證人
    與被告己○○、甲○○2 人先前既無宿怨，自無甘冒偽證罪
    責而誣指被告2 人之理。是依上開證據可知，被告甲○○、
    己○○2 人於被告乙○○大量向建達公司進貨後，被告甲○○、己○○確實有以買貨之名，朋分該貨物變賣花用，應堪
    認定。其2 人所辯未曾向被告乙○○訂貨、買貨或賣貨等情
    ，與事實不符，自難採信。證人庚○○於本院證稱：乙○○
    沒有把貨物轉賣甲○○、己○○，是賣給同行各節（本院卷
    第178 頁），與上開各情不符，係迴護被告甲○○2 人之飾
    詞，不足採信。
  (七)本案被告戊○○雖具狀主張伊係介紹馬來西亞籍李福明，由
    其連繫美國之財務公司向銀行申請開立擔保信用狀，伊依約
    給付美金42萬元予李福明，給付美金4 萬元予被告己○○，
    伊自己僅賺取美金4 萬元之佣金，並無不法云云，並提出租
    用STANDBY L/C 協議書1 份為證（見原審卷2 第155 頁）。
    惟查：依被告戊○○與李福明（英文姓名：Lee Fook Ming
    ）所簽訂之上開STAN D-BY L/C 協議書內容觀之，僅可證明
    被告戊○○委託李福明安排國外財務公司開立200 萬美元之
    信用狀，被告戊○○支付予李福明之開狀費用為面額之21％
    即42萬美元，而依其上內容之記載，並不能證明被告戊○○
    對李福明所安排開立之國外銀行信用狀係偽造並不知情。況
    且，經原審向中華銀行新生分行函詢被告戊○○於該分行帳
    戶款項之使用情形，被告戊○○僅匯款3 筆共22萬美元至李
    福明國外帳戶（計算式75000+75000+70000 ＝220000，此有
    94 年4月14日該分行函文及帳戶提領明細表在卷可查，見原
    審卷1 第135-136 頁），此金額與上開協議書記載係支付42
    萬美元予李福明不符，是該協議書是否屬實，亦有疑義。此
    外，被告戊○○與李福明於90年3 月間共同涉犯詐欺及偽造
    定期存款單等罪嫌，由台灣台北地方法院檢察署偵辦中，且
    李福明於該案已遭通緝，迄未到案一情，亦有該署93年發查
    偵字第82號併辦意旨書在卷可考（見原審卷2 第68頁）。綜
    上諸端，均足徵被告戊○○所辯不知信用狀係屬偽造，顯屬
    卸責之詞，自難採信。另被告己○○、甲○○、戊○○等3
    人究竟各從被告乙○○支付之2,800 萬元中，分配獲取多少
    金額，上開被告3 人供述雖有岐異，惟此僅是渠等犯罪後，
    共犯所得內部分配之問題，並不影響犯罪之成立，併此敘明
    。
  (八)被告乙○○當時透過友人庚○○介紹認識被告甲○○時，被
    告甲○○當時係自稱「柯志明」，當時己○○、甲○○來的
    時候，有拿他們之前借給別人的信用狀範本好幾份來IS電腦
    館給被告乙○○看，裡面有德意志銀行、花旗銀行等，並一
    再吹噓有借過幾次成功的範例，另建達公司得知信用狀有問
    題後，被告甲○○等3 人即一直迴避不肯出面解決等情，業
    據證人即共犯乙○○證述明確（見原審卷1 第188 頁以下筆
    錄），核與證人趙峻杉證述：「當時己○○有主動提起他有
    認識的朋友在做國外信用狀租賃合約…，己○○與甲○○當
    時自稱係開信用狀公司裡面的人」；「後來知悉信用狀是偽
    造的，我與乙○○都有找過甲○○與己○○，但他們的手機
    都打不通」，「之前被告甲○○都自稱是柯先生，我一直到
    五甲派出所才知道甲○○之真名」（見原審卷1 第201-204
    頁筆錄）等情節相符，應堪信實。被告甲○○、己○○非財
    務公司之業者，確以業者之名推銷國外信用狀業務，並賺取
    高額佣金，事後復朋分貨物變賣花用，若謂其無共謀詐取財
    物意圖，顯違常理。且被告甲○○與被告乙○○接觸過程中
    ，均以偽名行之，未對被告乙○○告知伊之真實姓名，且其
    於信用狀被建達公司發現係偽造後，復逃匿不知去向，其上
    開種種所為，益足資證明被告甲○○與己○○有以行使偽造
    信用狀而詐騙財物之意圖。
  (九)至被告乙○○提出之光碟片1 片及照片13張，至多僅能證明
    被告甲○○於案發之後91年12月16日晚上曾帶不明人士多人
    前往IS電腦館3 樓找乙○○談判，此乃肇因於事後部分支票
    退票，雙方分贓不均，而起爭執，自不能執此遽認被告3 人
    並非共同正犯。又被告甲○○、證人趙峻杉於原審已到庭作
    證，且此部分事證已明確，自無再行傳喚其等2 人之必要。
    再按證人之陳述有部分前後不符，或相互間有所上歧異時，
    究竟何者為可採，法院仍得本其自由心證予以斟酌，非謂一
    有不符或矛盾，即應認其全部均為不可採信；尤其關於行為
    動機、手段及結果等之細節方面，證人之證言，有時亦有予
    渲染之可能；其基本事實之陳述，若果與真實性無礙時，則
    仍非不得予以採信（最高法院74年度台上字第1599號判例意
    旨參照）。本件被告乙○○與證人趙峻杉2 人之供述，針對
    貨物流向等細節雖有些許不符，惟針對被告己○○、甲○○
    曾向乙○○購買電腦週邊產品等重點則前後相同，顯與真實
    性無礙，自得採信，被告己○○、甲○○執此推論證人趙峻
    杉、乙○○之指證不可採，自屬無據。
  (十)綜上，被告乙○○等3 人共同意圖為自己不法之所有，以行
    使偽造之國外信用狀，向建達公司詐取貨物，並共同朋分變
    賣花用，應堪認定。是以，被告3 人上開所辯顯係卸飾之詞
    ，委無可取，被告3 人均有詐欺及行使偽造私文書犯行之事
    證明確，犯行均堪認定，應依法論科。
二、查被告乙○○等3 人行為後，如附表所示之相關法律均業經
    變更，並俱於民國95年7 月1 日施行，玆經整體比較結果，
    裁判時法並未較為有利，從而依刑法第2 條第1 項規定，自
    應適用各該行為時法，亦即修正前法至明。核被告乙○○等
    3 人所為，均係犯刑法第216 條、第210 條之行使偽造私文
    書罪及修正前刑法第339 條第1 項之詐欺取財罪。被告乙○○等3 人與同案被告戊○○間具有犯意聯絡及行為分擔，為
    共同正犯。被告等人利用不知情之華僑銀行承辦人員李茂政
    ，將偽造之信用狀交付予建達公司人員，被告應成立該罪之
    間接正犯。又被告3 人先後多次詐欺取財之犯行，均時間緊
    接，方法相同，且觸犯構成要件相同之罪名，均顯係基於概
    括犯意反覆為之，均應依修正前刑法第56條連續犯之規定，
    應論以一連續詐欺取財罪，並均加重其刑。被告所犯上開2
    罪間，有方法、目的之牽連關係，應依修正前刑法第55條之
    規定，從一重之連續行使偽造私文書罪處斷。
三、原審因而適用刑法第2 條第1 項前段、第216 條、第210 條
    、修正前刑法第28條、第56條、第339 條第1 項、第55條，
    罰金罰鍰提高標準條例第1 條前段之規定，審酌被告3 人不
    思以正當方式賺取財物，竟以行使偽造信用狀方式詐取他人
    財物，嚴重破壞商場交易秩序，且犯罪所得高達4 千3 百餘
    萬元，犯罪情節重大，犯後復均狡飾犯行，犯後態度不佳，
    實不宜寬待，復審酌被告甲○○未有犯罪前科，素行尚可，
    被告己○○有多次犯罪前科，素行非佳（有臺灣高等法院被
    告前案紀錄表附卷可佐），復再犯本案，及被告分別參與犯
    罪程度之輕重，被告均未與告訴人達成和解等一切情狀，分
    別量處被告乙○○、己○○各有期徒刑4 年6 月，被告甲○○有期徒刑4 年2 月。經核原判決認事用法均無不合，量刑
    亦甚妥適，被告3 人上訴意旨否認犯罪，並指摘原判決不當
    ，為無理由，應予駁回。
據上論結，應依刑事訴訟法第368條，判決如主文。
本案經檢察官蔡國禎到庭執行職務。
中    華    民    國    95    年    12    月    20    日
                  刑事第五庭    審判長法  官  曾永宗
                                      法  官  任森銓
                                      法  官  陳  箐
以上正本證明與原本無異。
如不服本判決應於收受本判決後10日內向本院提出上訴書狀，其
未述上訴理由者，並得於提起上訴後10日內向本院補提理由書
狀（均須按他造當事人之人數附繕本)「 切勿逕送上級法院」。
中    華    民    國    95    年     12   月    21    日
                                書   記   官  陳武悅
附錄本判決論罪科刑法條：
中華民國刑法第216條
（行使偽造變造或登載不實之文書罪）
行使第210 條至第215 條之文書者，依偽造、變造文書或登載不
實事項或使登載不實事項之規定處斷。
中華民國刑法第210條
（偽造變造私文書罪）
偽造、變造私文書，足以生損害於公眾或他人者，處5 年以下有
期徒刑。
中華民國刑法第339條第1項
（普通詐欺罪）
意圖為自己或第三人不法之所有，以詐術使人將本人或第三人之
物交付者，處5 年以下有期徒刑、拘役或科或併科1 千元以下罰
金。
┌───────────────────────────────────────────────┐
│附表：                                                                                        │
├──────┬─────────────┬─────────────┬───────┬────┤
│相關變更條文│行為時法（下稱舊法）之內容│裁判時法（下稱新法）之內容│比  較  理  由│備    註│
├──────┼─────────────┼─────────────┼───────┼────┤
│罰金刑貨幣單│1.修正前罰金罰鍰提高標準條│1.刑法施行法第1 之1 條：「│刑法之貨幣單位│經依現行│
│位之變更    │  例第1 條前段：「依法律應│  中華民國94年1 月7 日刑法│由「元（指銀元│法規所定│
│            │  處罰金、罰鍰者，就其原定│  修正施行後，刑法分則編所│）」變更為「新│貨幣單位│
│            │  數額得提高為2 倍至10倍」│  定罰金之貨幣單位為新臺幣│臺幣」，且刑法│折算新臺│
│            │  （刑法乃係定明10倍）。  │  。94年1 月7 日刑法修正時│分則之罰金數額│幣條例第│
│            │2.修正前罰金罰鍰提高標準條│  ，刑法分則編未修正之條文│，亦視該分則先│2 條之規│
│            │  例第5 條：「第1 條所定得│  定有罰金者，自94年1 月7 │前曾修正與否，│定折算後│
│            │  提高倍數之規定，於本條例│  日刑法修正施行後，就其所│而分別提高3 或│等值，是│
│            │  修正後制定之法律，不適用│  定數額提高為30倍。但72年│30倍。        │以新法並│
│            │  之；本條例修正前公布之法│  6 月26日至94年1 月7 日新│              │未較有利│
│            │  律，於本條例修正後修正其│  增或修正之條文，就其所定│              │        │
│            │  罰金罰鍰數額或法律經全部│  數額提高為3 倍」。      │              │        │
│            │  修正而其罰金罰鍰數額未予│                          │              │        │
│            │  變更者，亦同」。        │                          │              │        │
├──────┼─────────────┼─────────────┼───────┼────┤
│刑法第33條第│罰金：（銀元）1 元以上。  │罰金：新臺幣1000元以上，以│罰金刑之下限，│舊法有利│
│5 款：罰金刑│                          │百元計算之。              │由銀元10元（依│        │
│下限變更    │                          │                          │前述也提高10倍│        │
│            │                          │                          │）即新臺幣30元│        │
│            │                          │                          │，提高為新臺幣│        │
│            │                          │                          │1000元。      │        │
├──────┼─────────────┼─────────────┼───────┼────┤
│【共同正犯】│二人以上共同實「施」犯罪之│二人以上共同實「行」犯罪行│新法將共同正犯│        │
│ 刑法第28條 │行為者，皆為正犯。        │為者，皆為正犯。          │之範圍予以限縮│        │
│            │                          │                          │，不及於「陰謀│        │
│            │                          │                          │」、「預備」等│        │
│            │                          │                          │行為階段。    │        │
├──────┼─────────────┼─────────────┼───────┼────┤
│ 【連續犯】 │第56條：連續數行為而犯同一│（刪除）                  │新法刪除連續犯│被告先後│
│            │之罪名者，以一罪論。但得加│                          │之規定        │多次詐取│
│            │重其刑至2 分之1 。        │                          │              │貨物之犯│
│            │                          │                          │              │行，依新│
│            │                          │                          │              │法須分論│
│            │                          │                          │              │併罰，依│
│            │                          │                          │              │舊法則僅│
│            │                          │                          │              │論一罪，│
│            │                          │                          │              │是舊法有│
│            │                          │                          │              │利。    │
└──────┴─────────────┴─────────────┴───────┴────┘
                                                  ＱＦ


司法院資訊處製作；財團法人民間司法改革基金會備份。
